【裁判字號】    98,行專訴,104
【裁判日期】    990128
【裁判案由】    新型專利舉發
【裁判全文】
智慧財產法院行政判決
                                   98年度行專訴字第104號
                                民國99年1 月14日辯論終結
原      告  三怡塑膠實業有限公司
代  表  人  甲○○
被      告  經濟部智慧財產局
代  表  人  乙○○（局長）住同上
訴訟代理人  丁○○
參  加  人  脫普聚益股份有限公司
代  表  人  丙○○
上列當事人間因新型專利舉發事件，原告不服經濟部中華民國98
年7 月22日經訴字第09806115440 號訴願決定，提起行政訴訟，
並經本院命參加人獨立參加被告之訴訟，本院判決如下︰
    主  文
原告之訴駁回。
訴訟費用由原告負擔。
    事實及理由
一、事實概要：原告前於民國94年10月5 日以「可懸掛滴水泡棉
    菜瓜布之結構」向被告申請新型專利，經被告編為第942172
    58號進行形式審查准予專利後，發給新型第M284349號專利
    證書（下稱系爭專利）。嗣參加人脫普聚益股份有公司以其
    有違專利法第94條第4項及第95條之規定，對之提起舉發，
    案經被告審查，以98年4月20日（98）智專三(一)02016字第09
    820227150號專利舉發審定書為「舉發成立，應撤銷專利權
    」之處分，原告不服，提起訴願，經遭駁回，遂向本院提起
    行政訴訟。
二、原告起訴主張：
  (一)自菜瓜布產品引進國內20多年來，雖然產品效果是容易洗刷
    去污，唯美中不足的是易於積水滋菌，因此20多年來有關業
    者甚至消費使用者都欲加以改善，系爭專利為原告絞盡腦汁
    付出20多年的心血才突破靈感創作出之革命性結構體，且為
    具進步性及實用性之創舉，既不需依靠其他輔助品，亦不需
    增加製造成本，即可達到快速滴水不易滋菌之效果，自符合
    專利法93規定：「新型，指利用自然法則之技術思想，對物
    品的形狀、構造或裝置之創作」之要件，亦合乎專利法第94
    條第1項前文規定：「凡可供產業上利用之新型」。
  (二)參加人雖稱系爭專利創作以習用湯勺、鬃刷等廚房用具上端
    也有相同之穿孔構造，然而早期祖先所做出的湯勺、鬃刷上
    端會有穿孔，其目的只侷限於懸吊用途，非使用於防止滋菌
    之目的，因此與系爭專利之創新目的、用途完全不能相提並
    論，茲舉例約50年前因國際聞名之「大頭針」專利，也與「
    鐵釘」形狀類似，然在以鐵釘之後申請新型的大頭針卻能獲
    取專利，因為他們兩種造型、目的、用途不同。若說本案創
    作是「通常知識者依申請前之先前技術顯能輕易完成」之作
    ，那我們國內著名之「布紋膠帶」專利為何能取得？因為「
    布紋形狀」不管是布料花紋或是文具、建築材料均到處可見
    ，比比皆是，而「布紋膠帶」形狀條紋也是「輕易完成」，
    但因它是封箱實用產品，布紋形狀膠帶可輕易用手撕開，因
    布紋膠帶的確與布紋形狀其他製品目的、用途不同。
  (三)再者，參加人另稱原告創作人違反專利法第95條之規定，實
    係捏造事實，系爭專利申請日期為94年10月5日，但證據2之
    「刷布定位裝置」專利公告日期為94年10月21日，因此系爭
    專利並無違反專利法第95條規定之事實，而證據2之原創作
    人李鳴崙亦坦承證據2之構想與系爭專利之結構並無互相關
    連關係，也完全無雷同之處。
  (四)並聲明：1.訴願決定及原處分均撤銷；2.訴訟費用由被告負
    擔。
三、被告則辯稱：
  (一)本件舉發案原處分理由(五)即敘明證據2無法證明系爭專利不
    具新穎性，故原處分並非以系爭專利違反專利法第95條而審
    定舉發成立，先予指明。
  (二)系爭專利申請專利範圍第1、2、3項等獨立項其特徵前所主
    張之菜瓜布結構體、泡棉結構體、泡棉菜瓜布結構體係為習
    知，其特徵後主張之結構體靠近任一周邊適位設一可懸掛用
    之穿孔者，見於習用之湯勺、鬃刷，且系爭專利與習用之湯
    勺、鬃刷等同為廚房用具，而習用之湯勺、鬃刷於物品一端
    設有穿孔，除利於懸掛，同樣可加速滴水，達完全、加速乾
    燥之功效，即不易滋菌，故系爭專利申請專利範圍第1、2、
    3項等獨立項僅為習用湯勺、鬃刷等廚房用具之簡單轉用，
    為所屬技術領域中具有通常知識者依申請前之先前技術顯能
    輕易完成，不具進步性。
  (三)系爭專利申請專利範圍第4 、5 項附屬項揭露如申請專利範
    圍第1、2或3項所述泡棉菜瓜布，其中之穿孔可設於任一角
    落者、其形狀可自任意幾何造型中擇一者。其主張穿孔可設
    於任一角落，亦為習用湯勺、鬃刷等廚房用具物品一端設有
    穿孔之簡單轉用、泡棉菜瓜布形狀可為任意幾何造型，僅為
    選擇造型並無功效增進；由前所述，系爭專利申請專利範圍
    第1、2或3項不具進步性，故系爭專利申請專利範圍第4、5
    項依附於第1、2或3項後整體結構觀之，亦為所屬技術領域
    中具有通常知識者依申請前之先前技術顯能輕易完成，不具
    進步性。
  (四)並聲明：1.駁回原告之訴。2.訴訟費用由原告負擔。
四、參加人脫普聚益股份有限公司經合法通知，未於言詞辯論期
    日到場，亦未提出任何書狀為聲明或陳述。
五、查參加人係以證據2主張系爭專利申請專利範圍第1項至第5
    項違反專利法第95條規定，及系爭專利之結構已廣泛應用於
    湯勺及鬃刷等廚房用具而違反專利法第94條第4項規定，嗣
    經被告審查，認系爭專利申請專利範圍第1項至第5項均係習
    用湯勺及鬃刷之簡單轉用，為所屬技術領域中具有通常知識
    者依申請前之先前技術顯能輕易完成，不具進步性，是本件
    所應審究者為：習用之湯勺、鬃刷等廚房用具是否可證明系
    爭專利申請專利範圍第1 至5 項不具進步性？茲析述如下：
  (一)按新型雖無第94條第1項所列情事，但為其所屬技術領域中
    具有通常知識者依申請前之先前技術顯能輕易完成時，仍不
    得依本法申請取得新型專利，專利法第94條第4項定有明文
    。關於是否為其所屬技術領域中具有通常知識者依申請前之
    先前技術顯能輕易完成，首先應就申請專利之新型所載技術
    內容亦即其組成構件及連接關係整體觀之，次將申請專利之
    新型與申請前之先前技術比較其差異，最後再判斷申請專利
    之新型與申請前之先前技術間之差異，依申請時所屬技術領
    域中具有通常知識者之水平，參酌申請前之先前技術是否易
    於思及而完成該新型。所謂「顯能輕易完成」雖不以申請專
    利之新型與申請前先前技術間差異之多寡為必然之依據，亦
    不以增進功效為必要，然基於專利制度係具有鼓勵創新及促
    進產業技術發展之目的，為避免單純組合已知元件而不具創
    新性之技術取得專利權保護，因而阻礙他人利用該技術之產
    業發展，倘申請專利之新型與申請前先前技術差異微小，所
    須組合之先前技術愈少，且該組合僅係產生已知之功效，而
    其差異之技術特徵復已見於完全相同技術領域之先前技術文
    獻中，而為所屬技術領域中具有通常知識之人面對該申請專
    利新型所欲解決之技術問題時，所得合理參考或查詢之資料
    ，足以啟發所屬技術領域人士組合該先前技術時，應認先前
    技術已隱含組合之理由，而認申請專利之新型不具進步性。
  (二)查系爭專利申請專利範圍共有5項，其中第1、2、3為獨立項
    ，第4、5項為附屬項：
  1.一種可懸掛滴水泡棉菜瓜布之結構，包括有一菜瓜布結構體
    ，其特徵為：於該菜瓜布結構體靠近任一周邊適位設一可懸
    掛用之穿孔。
  2.一種可懸掛滴水泡棉菜瓜布之結構，包括有一泡棉結構體，
    其特徵為：於該泡棉結構體靠近任一周邊適位設一可懸掛用
    之穿孔。
  3.一種可懸掛滴水泡棉菜瓜布之結構，包括有一泡棉菜瓜布結
    構體，其特徵為：於該泡棉菜瓜布結構體靠近任一周邊適位
    設一可懸掛用之穿孔。
  4.如申請專利範圍第1、2或3項所述泡棉菜瓜布，其中之穿孔
    可設於任一角落者。
  5.如申請專利範圍第1、2或3項所述泡棉菜瓜布，其形狀可自
    任意幾何造型中擇一者。
  (三)系爭專利申請專利範圍第1、2、3項等獨立項主要特徵在於
    將菜瓜布結構體、泡棉結構體、泡棉菜瓜布結構體上任一適
    當位置設一穿孔，以作為懸掛之用，達到滴水、快速乾燥之
    功效，惟查同屬廚房用具之習用湯勺、鬃刷等物品，通常於
    物品一端亦設有穿孔，除利於懸掛外，同樣可因懸掛達到滴
    水、加速乾燥之功效，是以所屬技術領域中具有通常知識之
    人面對菜瓜布或泡綿菜瓜布無法保持乾燥之問題，自當合理
    參考同屬廚房用具之湯勺、鬃刷等用品，而啟發設置穿孔結
    構，俾以懸吊而達成滴水及乾燥之功效，故系爭專利申請專
    利範圍第1、2、3項等獨立項僅為習用湯勺、鬃刷等廚房用
    具之簡單轉用，為所屬技術領域中具有通常知識者依申請前
    之先前技術顯能輕易完成，不具進步性。
  (四)系爭專利申請專利範圍第1、2、3項等獨立項不具進步性，
    已如前述，而系爭專利申請專利範圍第4項附屬項僅係附加
    穿孔可設於泡棉菜瓜布任一角落之技術特徵，亦為習用湯勺
    、鬃刷等廚房用具物品一端設有穿孔之簡單轉用，至系爭專
    利申請專利範圍第5項附屬項僅係揭露泡棉菜瓜布形狀可為
    任意幾何造型，而該形狀之選擇，並未增進任何滴水及乾燥
    之功效，故系爭專利申請專利範圍第4、5項亦為所屬技術領
    域中具有通常知識者依申請前之先前技術顯能輕易完成，不
    具進步性。
六、綜上所述，被告認習用之湯勺、鬃刷等廚房用具可證明系爭
    專利申請專利範圍第1至5項不具進步性，所為「舉發成立，
    應撤銷專利權」之處分，於法尚無不合，訴願決定予以維持
    ，亦無違誤。原告仍執前詞訴請撤銷原處分及訴願決定，為
    無理由，應予駁回。
七、本件事證已明，兩造其餘攻擊防禦方法均與本件判決結果不
    生影響，故不逐一論述，併此敘明。
據上論結，本件原告之訴為無理由，爰依行政訴訟法第98條第1
項前段，判決如主文。
中    華    民    國    99    年    1    月   28     日
                    智慧財產法院第一庭
                          審判長法  官  李得灶
                                法  官  王俊雄
                                法  官  林欣蓉
以上為正本係照原本作成。
如不服本判決，應於送達後20日內向本院提出上訴狀並表明上訴
理由，如於本判決宣示後送達前提起上訴者，應於判決送達後20
日內補提上訴理由書（須按他造人數附繕本）。
中    華    民    國    99    年    1    月   28     日
                                書記官  周其祥


司法院資訊處製作；財團法人民間司法改革基金會備份。
